ACORDAO-COMPLETO-2339103

ACÓRDÃO 601/2019 ATA 2/2019 - SEGUNDA CÂMARA

VISTOS, relatados e discutidos estes autos de tomada de contas especial instaurada pelo Fundo Nacional de Desenvolvimento da Educação – FNDE em desfavor de Adenildo Braulino dos Santos, como então prefeito de Belford Roxo – RJ (gestão: 2013-2016) , diante da omissão no dever de prestar contas dos recursos federais repassados ao aludido município no âmbito do Programa Projovem Urbano sob o valor de R$ 571.833,90, durante o exercício de 2015, para desenvolver as ações destinadas a elevar a escolaridade de jovens entre 18 e 29 anos de idade com algum domínio sobre a leitura e a escrita, a despeito de não ter concluído o ensino fundamental;
ACORDAM os Ministros do Tribunal de Contas da União, reunidos em Sessão da Segunda Câmara, ante as razões expostas pelo Relator, em:
9.1. considerar revel o Sr. Adenildo Braulino dos Santos, nos termos do art. 12, § 3º, da Lei nº  8.443, de 1992;
9.2 julgar irregulares as contas do Sr. Adenildo Braulino dos Santos, nos termos dos arts. 16, III, alínea “a”, e 19, caput, da Lei nº 8.443, de 1992, para condená-lo ao pagamento do débito sob o valor de R$ 571.833,90, atualizado monetariamente e acrescido de juros de mora calculados desde 19/1/2015 até o efetivo recolhimento, fixando-lhe o prazo de 15 (quinze) dias, contados da ciência desta deliberação, para que comprove, perante o Tribunal, o recolhimento da referida importância ao Fundo Nacional de Desenvolvimento da Educação, nos termos do art. 23, III, “a”, da citada lei e do art. 214, III, “a”, do Regimento Interno do TCU (RITCU) ;
9.3. aplicar a multa prevista no art. 57 da Lei nº 8.443, de 1992, em desfavor do Sr. Adenildo Braulino dos Santos sob o valor de R$ 300.000,00 (trezentos mil reais) , fixando-lhe o prazo de 15 (quinze) dias, contados da ciência desta deliberação, para que comprove, perante o Tribunal, o recolhimento da referida quantia ao Tesouro Nacional, atualizada monetariamente na forma da legislação em vigor;
9.4. autorizar, caso requerido, nos termos do art. 26 da Lei nº 8.443, de 1992, e do art. 217 do RITCU, o parcelamento das dívidas fixadas por este Acórdão em até 36 (trinta e seis) parcelas mensais e sucessivas, sobre as quais incidirão a atualização monetária e os correspondentes acréscimos legais, esclarecendo ao responsável que a falta de pagamento de qualquer parcela importará no vencimento antecipado do saldo devedor, sem prejuízo das demais medidas legais;
9.5. autorizar, desde logo, a cobrança judicial das dívidas fixadas por este Acórdão, nos termos do art. 28, inciso II, da Lei nº 8.443, de 1992, caso não atendidas as notificações; e
9.6. determinar que a unidade técnica envie a cópia deste Acórdão, acompanhado do Relatório e da Proposta de Deliberação que o fundamenta, à Procuradoria da República no Estado do Rio de Janeiro, nos termos do art. 16, § 3º, da Lei nº 8.443, de 1992, para o ajuizamento das ações civis e penais cabíveis.

Tomada de Contas Especial instaurada pelo Fundo Nacional de Desenvolvimento da Educação - FNDE em desfavor do Sr. Adenildo Braulino dos Santos, como então prefeito de Belford Roxo - RJ (gestão: 2013-2016), diante da omissão no dever de prestar contas dos recursos repassados ao aludido município no âmbito do Programa Projovem Urbano, no exercício de 2015, que teve por objeto custear ações para elevar a escolaridade de jovens de 18 a 29 anos de idade, que saibam ler e escrever, mas não tenham concluído o ensino fundamental.

Segunda Câmara

Município Municipal de Belford Roxo - RJ.

3. Responsável: Adenildo Braulino dos Santos (CPF XXX.542.647-XX).

13.1. Ministros presentes: Ana Arraes (Presidente), Augusto Nardes e Raimundo Carreiro.
13.2. Ministros-Substitutos presentes: Marcos Bemquerer Costa e André Luís de Carvalho (Relator).

ANDRÉ DE CARVALHO

Trata-se de tomada de contas especial instaurada pelo Fundo Nacional de Desenvolvimento da Educação – FNDE em desfavor de Adenildo Braulino dos Santos, como então prefeito de Belford Roxo – RJ (gestão: 2013-2016) , diante da omissão no dever de prestar contas dos recursos federais repassados ao aludido município no âmbito do Programa Projovem Urbano sob o valor de R$ 571.833,90, durante o exercício de 2015, para desenvolver as ações destinadas a elevar a escolaridade de jovens entre 18 e 29 anos de idade com algum domínio sobre a leitura e a escrita, a despeito de não ter concluído o ensino fundamental.
Após a análise final do feito, o auditor federal da Secex-TCE lançou o seu parecer conclusivo à Peça 32, com a anuência dos dirigentes da unidade técnica (Peça 33 e 34) , nos seguintes termos:
“ (...)  HISTÓRICO 
Para a execução do Projovem Urbano/2015, o FNDE repassou, ao município de Belford Roxo/RJ, a importância de R$ 571.833,90, mediante a ordem bancária 2015OB674016, de 15/1/2015 (peça 3) . O valor foi creditado na conta específica em 19/1/2015 (peça 7) .
O prazo para prestar contas encerrou-se em 2/12/2016 (peça 9 e peça 15, p. 1) mas, até aquela data, não foi confirmado o envio da prestação de contas para o FNDE.			
O fundamento para a instauração da presente tomada de contas especial, conforme apontado na Informação 1647/2017/SEOPC/COPRA/CGCAP/DIFIN-FNDE (peça 9) , foi a omissão no dever legal de prestar contas dos recursos repassados no âmbito do Projovem Urbano/2015. 
Por meio do Ofício 5907E/2016-SEOPC/COPRA/CGCAP/DIFIN/FNDE (peça 10) e respectivo Aviso de Recebimento (peça 11) , o Órgão Instaurador notificou o responsável acerca do não envio da prestação de contas, requerendo as providências devidas ou a devolução dos recursos.
Diante do não saneamento das irregularidades apontadas e da não devolução dos recursos, instaurou-se a Tomada de Contas Especial. No Relatório de TCE 438/2017  DIREC/COTCE/CGAPC/DIFIN-FNDE/MEC (peça 15) , conclui-se que o prejuízo importaria no valor total dos recursos repassados, imputando-se a responsabilidade ao Sr. Adenildo Braulino dos Santos (CPF XXX.542.647-XX) , Prefeito do município de Belford Roxo/RJ (gestão 2013-2016) , em razão da omissão no dever legar de prestar contas dos recursos repassados no âmbito do Projovem Urbano/2015.
O Relatório de Auditoria 118/2018, da Controladoria-Geral da União (peça 16) , também chegou às mesmas conclusões.
Após serem emitidos o Certificado de Auditoria, o Parecer do Dirigente de Controle Interno e o Pronunciamento Ministerial (peças 17, 18 e 19) , o processo foi remetido a esse Tribunal.
ANÁLISE DOS PRESSUPOSTOS DE PROCEDIBILIDADE DA IN/TCU 71/2012
Verifica-se que não houve o transcurso de mais de dez anos desde o fato gerador sem que tenha havido a notificação do responsável pela autoridade administrativa federal competente (art. 6º, inciso II, c/c art. 19, da IN/TCU 71/2012, modificada pela IN/TCU 76/2016) , uma vez que os recursos foram transferidos em 19/1/2015 (peça 7) , a omissão na prestação de contas se concretizou em 2/12/2016 (peça 9 e peça 15, p. 1) , e o responsável foi notificado sobre as irregularidades pela autoridade administrativa competente em 6/12/2016, por meio do Ofício 5907E/2016-SEOPC/COPRA/CGCAP/DIFIN/FNDE (peça 10) e respectivo Aviso de Recebimento (peça 11) .
Verifica-se que o valor atualizado do débito apurado sem juros, em 1º/1/2017, é superior a R$ 100.000,00, na forma estabelecida conforme os arts. 6º, inciso I e § 3º, inciso I, e 19, da IN/TCU 71/2012, modificada pela IN/TCU 76/2016	.
A tomada de contas especial está, assim, devidamente constituída e em condição de ser instruída.
EXAME TÉCNICO
Da análise dos documentos presentes nos autos, verifica-se que o Sr. Adenildo Braulino dos Santos (CPF XXX.542.647-XX) , Prefeito do município de Belford Roxo/RJ (gestão 2013-2016) , era a pessoa responsável pela gestão dos recursos federais recebidos por meio dos repasses do Projovem Urbano/2015, no entanto, não tomou as medidas necessárias para a comprovação do regular uso dos valores públicos, sendo, portanto, o responsável pelo prejuízo apurado nesta Tomada de Contas Especial.
Cumpre esclarecer que, em consulta realizada à Procuradoria Federal no FNDE  PROFE, emanou-se o entendimento de que, para os casos de omissão, a corresponsabilidade somente se aplica quando o prazo para prestação de contas recai sobre o mandato do sucessor, desde que não adotadas as competentes medidas de resguardo ao Erário, nos termos do Parecer 767/2008 (peça 15, p. 2-3) . 
No caso do Projovem Urbano/2015, não há que se falar em corresponsabilidade, visto que o prazo para prestação de contas encerrou-se em 2/12/2016, dentro do período de gestão do Sr. Adenildo Braulino dos Santos.
Da análise dos autos, verifica-se que foi dada oportunidade de defesa ao agente responsabilizado, em obediência aos princípios constitucionais que asseguram o direito ao contraditório e à ampla defesa, tendo em vista a notificação realizada por intermédio do Ofício 5907E/2016-SEOPC/COPRA/CGCAP/DIFIN/FNDE (peça 10) e respectivo Aviso de Recebimento (peça 11) .
No entanto, o Sr. Adenildo Braulino dos Santos se manteve silente e não recolheu o montante devido aos cofres da Fazenda Pública, razões pelas quais sua responsabilidade deve ser mantida.
Verificada a não comprovação da boa e regular aplicação dos recursos objeto deste processo, cabe ressaltar que é pacífica a jurisprudência deste Tribunal no sentido de que compete ao gestor o ônus de provar a aplicação regular dos recursos que lhe foram confiados (v. Acórdão 974/2018-TCU-Plenário (Relator Bruno Dantas) , 511/2018 - TCU - Plenário (Relator Aroldo Cedraz) , 3875/2018 - TCU - Primeira Câmara (Relator Vital Do Rêgo) , 1983/2018  TCU - Primeira Câmara (Relator Bruno Dantas) , 1294/2018 - TCU - Primeira Câmara (Relator Bruno Dantas) , 3200/2018 - TCU - Segunda Câmara (Relator Aroldo Cedraz) , 2512/2018  TCU - Segunda Câmara (Relator Aroldo Cedraz) , 2384/2018 - TCU - Segunda Câmara (Relator José Múcio Monteiro) , 2014/2018 - TCU - Segunda Câmara (Relator Aroldo Cedraz) , 901/2018 - TCU - Segunda Câmara (Relator José Múcio Monteiro) , entre outros) .
Em instrução de peça 22, foi proposta a citação e audiência do Sr. Adenildo Braulino dos Santos, realizada nos termos do Ofício 976/2018-TCU/Secex-TCE (peças 29 e 31) .
Preliminarmente, cumpre tecer breves considerações sobre a forma como são realizadas as comunicações processuais no TCU. A esse respeito, destacam-se o art. 179, do Regimento Interno do TCU (Resolução 155, de 4/12/2002) e o art. 4º, inciso III, § 1º, da Resolução TCU 170, de 30 de junho de 2004, in verbis:
‘Art. 179. A citação, a audiência ou a notificação, bem como a comunicação de diligência, farse-ão:
I - mediante ciência da parte, efetivada por servidor designado, por meio eletrônico, fac-símile, telegrama ou qualquer outra forma, desde que fique confirmada inequivocamente a entrega da comunicação ao destinatário;
II - mediante carta registrada, com aviso de recebimento que comprove a entrega no endereço do destinatário;
III - por edital publicado no Diário Oficial da União, quando o seu destinatário não for localizado
 (...) Art. 3º As comunicações serão dirigidas ao responsável, ou ao interessado, ou ao dirigente de órgão ou entidade, ou ao representante legal ou ao procurador constituído nos autos, com poderes expressos no mandato para esse fim, por meio de:
I - correio eletrônico, fac-símile ou telegrama;
II - servidor designado;
III - carta registrada, com aviso de recebimento;
IV - edital publicado no Diário Oficial da União, quando o seu destinatário não for localizado, nas hipóteses em que seja necessário o exercício de defesa’.
Art. 4º. Consideram-se entregues as comunicações:
I - efetivadas conforme disposto nos incisos I e II do artigo anterior, mediante confirmação da ciência do destinatário;
II - realizadas na forma prevista no inciso III do artigo anterior, com o retorno do aviso de recebimento, entregue comprovadamente no endereço do destinatário;
III - na data de publicação do edital no Diário Oficial da União, quando realizadas na forma prevista no inciso IV do artigo anterior.
§ 1º O endereço do destinatário deverá ser previamente confirmado mediante consulta aos sistemas disponíveis ao Tribunal ou a outros meios de informação, a qual deverá ser juntada ao respectivo processo.’
Bem se vê, portanto, que a validade da citação via postal não depende de que o aviso de recebimento seja assinado pelo próprio destinatário da comunicação, o que dispensa, no caso em tela, a entrega do AR em ‘mãos próprias’. A exigência da norma é no sentido de o Tribunal verificar se a correspondência foi entregue no endereço correto, residindo aqui a necessidade de certeza inequívoca. 
Não é outra a orientação da jurisprudência do TCU, conforme se verifica dos julgados a seguir transcritos:
‘São válidas as comunicações processuais entregues, mediante carta registrada, no endereço correto do responsável, não havendo necessidade de que o recebimento seja feito por ele próprio (Acórdão 3648/2013-TCU-Segunda Câmara, Relator Ministro JOSÉ JORGE) ;
É prescindível a entrega pessoal das comunicações pelo TCU, razão pela qual não há necessidade de que o aviso de recebimento seja assinado pelo próprio destinatário. Entregandose a correspondência no endereço correto do destinatário, presume-se o recebimento da citação. (Acórdão 1019/2008-TCU-Plenário, Relator Ministro BENJAMIN ZYMLER) ;
As comunicações do TCU, inclusive as citações, deverão ser realizadas mediante Aviso de Recebimento - AR, via Empresa Brasileira de Correios e Telégrafos, bastando para sua validade que se demonstre que a correspondência foi entregue no endereço correto’. (Acórdão 1526/2007-TCU-Plenário, Relator Ministro AROLDO CEDRAZ) .
A validade do critério de comunicação processual do TCU foi referendada pelo Supremo Tribunal Federal, nos termos do julgamento do MS-AgR 25.816/DF, por meio do qual se afirmou a desnecessidade da ciência pessoal do interessado, entendendo-se suficiente a comprovação da entrega do ‘AR’ no endereço do destinatário:
‘EMENTA: AGRAVO REGIMENTAL. MANDADO DE SEGURANÇA. DESNECESSIDADE DE INTIMAÇÃO PESSOAL DAS DECISÕES DO TRIBUNAL DE CONTAS DA UNIÃO. ART. 179 DO REGIMENTO INTERNO DO TCU. INTIMAÇÃO DO ATO IMPUGNADO POR CARTA REGISTRADA, INICIADO O PRAZO DO ART. 18 DA LEI nº 1.533/51 DA DATA CONSTANTE DO AVISO DE RECEBIMENTO. DECADÊNCIA RECONHECIDA. AGRAVO IMPROVIDO.
O envio de carta registrada com aviso de recebimento está expressamente enumerado entre os meios de comunicação de que dispõe o Tribunal de Contas da União para proceder às suas intimações.
O inciso II do art. 179 do Regimento Interno do TCU é claro ao exigir apenas a comprovação da entrega no endereço do destinatário, bastando o aviso de recebimento simples.’
A citação do Sr. Adenildo Braulino dos Santos foi realizada por meio do Ofício 976/2018-TCU/Secex-TCE (peça 29) , com ciência em 17/8/2018, conforme aviso de recebimento inserido à peça 31. Em que pese o referido aviso de recebimento ter sido assinado por pessoa estranha aos autos, esse fato, por si só, não invalida a notificação dirigida ao responsável, uma vez que o art. 179, inciso II, do RI/TCU estabelece que as comunicações processuais far-se-ão mediante carta registrada, com aviso de recebimento que comprove a entrega no endereço do destinatário.
No caso concreto, a citação e a audiência foram inicialmente encaminhadas ao endereço constante da base de dados CPF da Receita Federal (peça 21) , por intermédio do Ofício 396/2018TCU/SecexTCE (peça 26) , devolvido com a informação ‘Ausente’, conforme atesta o respectivo Aviso de Recebimento (peça 27) .
Cabe consignar que o responsável também está sendo responsabilizado no âmbito do TC Processo 007.118/2018-0, no qual foi tentada a citação para o mesmo endereço da base de dados CPF.
Nesse processo, o ofício de citação foi devolvido com a informação ‘Não existe o número’, motivo pelo qual foi realizada nova pesquisa de endereço nos Sistemas Corporativos do TCU e na internet, situação aplicável ao presente caso concreto, razão pela qual considera-se como correto o endereço para onde foi enviado o ofício de citação e de audiência da Unidade Técnica, Ofício 976/2018-TCU/Secex-TCE (peça 29) , com base em pesquisa de endereços constante em Despacho de peça 28.
Apesar de regularmente citado, o responsável deixou transcorrer in albis o prazo regimental que lhe foi concedido para apresentar alegações de defesa e razões de justificativa e/ou efetuar o recolhimento do débito, motivo pelo qual se impõe o reconhecimento da revelia de que trata o art. 12, § 3º, da Lei 8.443/1992.
A despeito da aplicação da revelia, devem ser considerados, no entanto, os elementos já constantes dos autos, os quais podem, inclusive, levar a um juízo favorável ao responsável revel.
Deve-se observar que, nos processos do TCU, a revelia não implica a presunção de que sejam verdadeiras todas as imputações levantadas contra os responsáveis, diferentemente do que ocorre no processo civil, em que o não comparecimento do réu aos autos leva à presunção da verdade dos fatos narrados pelo autor. 
Assim, independentemente da revelia, a avaliação da responsabilidade do agente nos processos desta Corte não prescinde dos elementos existentes nos autos ou para ele carreados, uma vez que são regidos pelo princípio da verdade material (Acórdão 163/2015-TCU-Segunda Câmara, Relator Ministro ANDRÉ DE CARVALHO; 2.685/2015 - TCU - 2ª Câmara, Relator Ministro RAIMUNDO CARREIRO; 2.801/2015 - TCU - 1ª Câmara, Relator Ministro WALTON ALENCAR RODRIGUES; 4.340/2015 - TCU - 1ª Câmara, Relator Ministro WEDER DE OLIVEIRA e 5.537/2015 - TCU - 1ª Câmara, Relator Ministro WEDER DE OLIVEIRA) . 
Entretanto, cabe destacar que, nas fases anteriores desta TCE, o responsável também não se manifestou quanto às irregularidades que lhe foram imputadas, mantendo-se omisso, conforme registrado no Relatório de TCE 438/2017  DIREC/COTCE/CGAPC/DIFIN-FNDE/MEC (peça 15, p. 3) .
Adicionalmente, a irregularidade imputada ao responsável está claramente demonstrada nos autos, não sendo possível, nesta fase processual, o aproveitamento de qualquer análise de elementos em defesa do Sr. Adenildo Braulino dos Santos.
Também não há elementos nos autos que permitiriam concluir pela existência de excludentes de ilicitude, de culpabilidade e de punibilidade do responsável. É razoável supor que o responsável tinha consciência da ilicitude de sua conduta e que era exigível conduta diversa da praticada, razão pela qual não é possível presumir a ocorrência de boa-fé do Sr. Adenildo Braulino dos Santos.
CONCLUSÃO
A partir dos elementos constantes dos autos, foi possível verificar que os recursos repassados, no âmbito do Projovem Urbano/2015, deveriam ser integralmente gastos na gestão do Sr. Adenildo Braulino dos Santos, também responsável pelo encaminhamento da prestação de contas ao concedente.	
Diante da revelia do Sr. Adenildo Braulino dos Santos e inexistindo nos autos elementos que permitam concluir pela ocorrência de boa-fé ou de outros excludentes de culpabilidade em sua conduta, propõe-se que suas contas sejam julgadas irregulares e que o responsável seja condenado em débito, bem como que lhe seja aplicada a multa prevista no art. 57, da Lei 8.443/1992.
PROPOSTA DE ENCAMINHAMENTO
Diante do exposto, submetem-se os autos à consideração superior, propondo o envio dos autos ao Gabinete do Relator, Ministro-Substituto André Luís de Carvalho, nos termos do art. 1º, inciso VII, da Portaria-GAB-MINS-ALC 1/2014, para que seja autorizada a adoção das seguintes medidas preliminares:
a) considerar, para todos os efeitos, revel o Sr. Adenildo Braulino dos Santos (CPF XXX.542.647-XX) , dando-se prosseguimento ao processo, conforme preceitua o art. 12, §3º, da Lei 8.443/1992, c/c o art. 202, §8º, do RITCU;
b) julgar irregulares as contas do Sr. Adenildo Braulino dos Santos (CPF 782.542.64791) , com fundamento nos arts. 1º, inciso I, 16, inciso III, alínea ‘a’, 19, caput, e 23, inciso III, da Lei 8.443/1992, c/c os arts. 1º, inciso I, 209, inciso I, 210 e 214, inciso III, do Regimento Interno do TCU, condenando-o ao pagamento da importância a seguir especificada e fixando-lhe o prazo de 15 dias, para que comprove, perante este Tribunal, em respeito art. 214, inciso III, alínea ‘a’, do Regimento Interno do TCU, o recolhimento da dívida aos cofres do Fundo Nacional de Desenvolvimento da Educação, atualizada monetariamente e acrescida de juros de mora, calculados a partir da data indicada até a data do efetivo recolhimento e com o abatimento de valores acaso já satisfeitos, nos termos da legislação vigente:
	VALOR ORIGINAL (R$) 
	DATA DA OCORRÊNCIA

	571.833,90
	19/1/2015

c) aplicar, com fundamento no art. 57, da Lei 8.443/1992, c/c o art. 267, do Regimento Interno do TCU, multa individual ao Sr. Adenildo Braulino dos Santos (CPF 782.542.64791) , fixando o prazo de 15 dias, a partir da notificação, para que, nos termos do art. 214, inciso III, alínea ‘a’, do Regimento Interno do TCU, comprove, perante este Tribunal, o recolhimento, aos cofres do Tesouro Nacional, do valor atualizado monetariamente desde a data do acórdão que vier a ser proferido até a data do efetivo recolhimento, se for pago após o vencimento, na forma da legislação em vigor;
d) autorizar, desde logo, a cobrança judicial das dívidas, nos termos do art. 28, inciso II, da Lei 8.443/1992, c/c o art. 219, inciso II, do Regimento Interno do TCU, caso não atendida a notificação;
e) autorizar, desde logo, com fundamento no art. 26, da Lei 8.443/1992, c/c o art. 217, do Regimento Interno do TCU, caso seja do interesse do responsável, o parcelamento da dívida em até 36 (trinta e seis) parcelas, incidindo sobre cada uma, os encargos legais devidos, sem prejuízo de alertá-lo de que, caso opte por essa forma de pagamento, a falta de comprovação do recolhimento de qualquer parcela implicará o vencimento antecipado do saldo devedor, nos termos do art. 26, parágrafo único, da Lei 8.443/1992, c/c o art. 217, §2º, do Regimento Interno do TCU.”
Enfim, por intermédio da Exma. Sra. Procuradora-Geral Cristina Machado da Costa e Silva, o MPTCU anuiu, em cota singela (Peça 35) , à referida proposta da unidade técnica. 
	É o Relatório.

não há.

Procuradora-Geral Cristina Machado da Costa e Silva.

TOMADA DE CONTAS ESPECIAL. FNDE. PROGRAMA PROJOVEM URBANO. OMISSÃO NO DEVER DE PRESTAR CONTAS. CITAÇÃO. REVELIA. CONTAS IRREGULARES. DÉBITO. MULTA.

TOMADA DE CONTAS ESPECIAL (TCE)

Secretaria de Controle Externo de Tomada de Contas Especial (Secex-TCE).

Trata-se de tomada de contas especial instaurada pelo Fundo Nacional de Desenvolvimento da Educação – FNDE em desfavor de Adenildo Braulino dos Santos, como então prefeito de Belford Roxo – RJ (gestão: 2013-2016) , diante da omissão no dever de prestar contas dos recursos federais repassados ao aludido município no âmbito do Programa Projovem Urbano sob o valor de R$ 571.833,90, durante o exercício de 2015, para desenvolver as ações destinadas a elevar a escolaridade de jovens entre 18 e 29 anos de idade com algum domínio sobre a leitura e a escrita, a despeito de não ter concluído o ensino fundamental.
Em síntese, o FNDE repassou ao aludido município o montante de R$ 571.833,90 para a consecução do referido programa, tendo o limite para a prestação de contas sido fixado em 2/12/2016.
O responsável, todavia, não encaminhou a pertinente documentação ao FNDE no prazo avençado, incorrendo, assim, na referida omissão do dever de prestar contas.
No âmbito do TCU, o responsável foi devidamente citado, mas deixou transcorrer in albis o prazo para apresentar a sua defesa ou recolher o valor do débito apurado nos autos, passando à condição de revel, nos termos do art. 12, § 3º, da Lei nº 8.443, de 1992, com o prosseguimento normal do feito.
De todo modo, após a análise final do feito, a Secex-TCE pugnou pela irregularidade das contas do responsável para condená-lo ao pagamento do débito apurado nos autos, além de lhe aplicar a multa legal, em face da subsistência da omissão no dever de prestar contas, tendo o MPTCU anuído a essa proposta.
Incorporo os pareceres da unidade técnica e do MPTCU a estas razões de decidir.
Bem se sabe que prestar contas, com a devida e correta comprovação da boa e regular aplicação dos valores públicos, é dever de todos aqueles a quem sejam confiados os recursos federais, por força do art. 70, parágrafo único, da Constituição de 1988 e do art. 93 do Decreto-Lei n.º 200, de 25 de fevereiro de 1967 (v. g.: Acórdão 2439/2010-TCU-Plenário, Acórdão 5929/2011-TCU-Primeira Câmara, e Acórdão 1544/2008-TCU-Segunda Câmara) .
Por essa linha, a falta de efetiva comprovação da boa e regular aplicação dos recursos federais configura a ofensa não só às regras legais, mas também aos princípios basilares da administração pública, já que, ao final e ao cabo, o gestor deixa de prestar satisfação à sociedade sobre o efetivo emprego dos recursos postos sob a sua responsabilidade, dando ensejo, inclusive, à presunção legal de dano ao erário pela integralidade dos valores transferidos, em face da evidência de não aplicação dos valores com o subjacente desvio ou desperdício dos recursos federais, e, assim, mostra-se adequada a proposta da unidade técnica no sentido de condenar o responsável em débito e em multa.
Não se vislumbra, enfim, a prescrição da pretensão punitiva do TCU no presente caso concreto, haja vista que não houve o transcurso de mais de dez anos entre a ordem para a citação no âmbito do TCU, em 23/5/2018 (Peça 25) , e a data fatal para a prestação de contas final do ajuste, em 2/12/2016 (Peças 9 e Peça 15, fl. 1) , nos termos do Acórdão 1441/2016-TCU-Plenário.
Ocorre que, por meio do referido Acórdão 1.441/2016 proferido pelo Plenário na Sessão Extraordinária de 8/6/2016, o TCU firmou o seu entendimento no sentido de que a prescrição da pretensão punitiva deve seguir a regra geral do prazo decenal, contado a partir do fato, em linha com o art. 205 do Código Civil brasileiro, interrompendo-se a contagem do aludido prazo com a ordem de citação, nos termos do art. 240, caput, da Lei n.º 13.105 (Código Processual Civil) , de 2015.
Sem prejuízo, todavia, do respeito a esse entendimento do Tribunal, reitero a minha ressalva já registrada em vários outros julgados do TCU no sentido de que, na ausência de lei específica, o TCU não deveria aplicar qualquer prazo prescricional sobre a referida pretensão punitiva ou, então, na pior das hipóteses, o Tribunal deveria aplicar a regra prescricional fixada pela Lei n.º 9.873, de 1999, não só porque ela trata diretamente de prescrição no âmbito do direito administrativo sancionador, mas também porque, entre outras medidas, a aludida lei manda aplicar o prazo prescricional penal, quando a infração administrativa também configure crime, além de determinar expressamente que, no caso de ilícito continuado ou permanente, a contagem do prazo se inicie no dia da cessação do aludido ilícito.
De todo modo, a despeito de registrar essa minha posição pessoal, pugno pela aplicação da multa legal em desfavor do aludido responsável, submetendo-me, então, ao entendimento fixado pelo TCU no âmbito do aludido Acórdão 1441/2016-TCU-Plenário.
Entendo, portanto, que o TCU deve julgar irregulares as contas de Adenildo Braulino dos Santos, nos termos do art. 16, III, “a”, da Lei nº 8.443, de 1992, para condená-lo ao pagamento do débito apurado nestes autos, além de lhe aplicar a multa prevista no art. 57 da Lei nº 8.443, de 1992.
	Ante o exposto, pugno pela prolação do Acórdão ora submetido a este Colegiado.
TCU, Sala das Sessões, em 5 de fevereiro de 2019.
Ministro-Substituto ANDRÉ LUÍS DE CARVALHO 
Relator